# Apresentação à linguagem R {#apresentacao_r}

  O R é uma linguagem de programação amplamente utilizada para análise de dados, cálculo estatísticos e visualização de dados. Além disso, o R tem uma enorme coleção de pacotes que ampliam suas funcionalidades, usaremos alguns durante o nosso estudo.
O RStudio é uma interface gráfica para a linguagem de programação R. Ele torna o R mais fácil de usar e fornece algumas funcionalidades úteis.

---

## Como instalar

  Para instalar o R e o R-Studio basta seguir as instruções [aqui](https://livro.curso-r.com/1-1-instalacao-do-r.html) e [aqui](https://livro.curso-r.com/1-2-instalacao-do-rstudio.html)

---

## Comparação com outras linguagens estatísticas

Diferente de outras linguagens de programação, o R foi desenvolvido especificamente para a área de estatística, sendo usado na análise de dados e modelagem. Por isso, essa linguagem possui uma enorme quantidade de pacotes voltados para visualização e análise de dados (alguns exemplos são o ggplot2, dplyr, caret).

---

## Introdução ao RMarkdown

Na disciplina de Análise Exploratória de Dados, usaremos somente o RMarkdown, uma ferramenta que nos permite escrever textos e executar códigos em R.

Para criar um arquivo em RMarrkdown clique em *File > New File > R Markdown*. Preencha as informações iniciais, como o título do documento e o autor e por fim escolha o tipo de saída, como PDF, HTML ou Word. 

- **Estrutura de um Arquivo RMarkdown**

Um arquivo .Rmd tem a seguinte estrutura:

1. Cabeçalho YAML, que define as configurações do documento.
```{r yaml, eval = FALSE}
title: "Introdução ao RMarkdown"
author: "Seu Nome"
date: "18/03/2025"
output: html_document
```

2. Texto formatado, que usa a sintaxe Markdown para formatação de texto, por exemplo:
  - "# Título 1" para criar títulos de nível 1.
  - Para destacar: '*'*Texto em itálico*'*' ou '**'**Texto em negrito**'**'.
  - Para criar listas não ordenadas (com marcadores): use - ou * antes dos itens. Já para listas ordenadas (numeradas): use números seguidos de ponto.
  
3. Blocos de códigos (chunks), que são delimitados por três crases (```) e é onde você pode escrever e executar os comandos em R. Eles permitem integrar o código diretamente ao documento, gerando tabelas, gráficos, etc. 
Para cria-lo basta escrever as três crases 
Um atalho para cria-lo é com CTRL+ALT+I.

```{r, nome_do_chunk}
# seu código R.
```

- **Equações Matemáticas no RMarkdown:**

É possível fazer equações matemáticas em R Markdown usando a sintaxe do LaTeX. Existem duas formas principais:

1. Equações em linha: use cifrões simples `$...$` para inserir fórmulas no meio do texto.
2. Equações destacadas (em bloco): use dois cifrões `$$...$$` para centralizar a equação.


Para mais informações sobre o R Markdown, acesse a cheatsheet oficial diretamente pelo RStudio.
Basta ir em Help > Cheatsheets > R Markdown Cheat Sheet.
Lá você encontra um resumo com os principais comandos de formatação, código, tabelas, gráficos e equações.

---

## Operadores Básicos

- **Operadores de atribuição:**

Em R usamos os operadores de atribuição para atribuir valores a variáveis. Para fazer isso podemos usar <-, -> e =.

```{r atribuição}
a <- 5 # armazena o valor 5 dentro da variável "a"
a

10 -> b # armazena o valor 10 dentro da variável "b"
b

c = 7 # armazena o valor 7 dentro da variável "c"
c
```

Mesmo sendo possível usar diferentes operadores de atribuição, o padrão costuma ser feito com <-. Para isso, podemos usar o atalho ALT+-.

---

- **Operadores aritméticos:**

Para realizar operações matemáticas básicas, usamos:

```{r operações}
# Adição: "+"
resultado1 <- 7 + 3

# Subtração: "-"
resultado2 <- 50 - 5

# Multiplicação: "*"
resultado3 <- 6 * 7  # 42

# Divisão: "/"
resultado4 <- 17 / 3

# Exponenciação: "^" ou "**"
resultado5 <- 2 ^ 4 
resultado6 <- 3 ** 2

# Resto da divisão: "%%"
resultado7 <- 10 %% 3 

# Divisão inteira: "%/%"
resultado8 <- 10 %/% 3
```

---

- **Operadores de comparação:**

Usamos os operadores de comparação para comparar dois valores, sendo retorado um valor lógico: TRUE ou FALSE, dependendo do resultado da comparação.

```{r comparação}
# Igualdade: "=="
3 == 3 # retorna TRUE
3 == 4 # retorna FALSE

# Desigualdade: "!="
8 != 7 # retorna TRUE
9 != 9 # retorna FALSE

# Maior que: ">"
7 > 3 # retorna TRUE

# Menor que: "<"
7 < 3 # retorna FALSE

# Maior ou igual: ">="
8 >= 10 # retorna FALSE

# Menor ou igua: "<="
9 <= 9 # retorna TRUE
```

---

- **Valores especiais**

Os valores especiais são usados para representar situações atípicas ou condições especiais nos dados, como valores ausentes, infinitos ou indefinidos.

1. NA (Not Available): O valor NA representa dados ausentes ou não disponíveis.

```{r NA}
a <- NA

b <- c(1, 2, 3)
b[4] # valor fora dos límites de um vetor também é NA

# Verifica se o valor é NA
is.na(a)
is.na(b)

```

2. NaN (Not a Number): um tipo especial de NA, usado para representar resultados indefinidos de operações matemáticas, como divisões por zero.

```{r NaN}
c <- 0/0
d <- log(-1)

# Verifica se o valor é NaN
is.nan(c)
is.nan(d)
```

3. Inf e -Inf (Infinito): Inf e -Inf representam valores infinitos. 

```{r inf}
f <- 2 / 0
g <- -1 / 0  

# Verifica se o valor é Inf
is.infinite(f)  
```

4. NULL: representa a ausência de um valor ou objeto. Diferente do NA, que representa um valor ausente dentro do de um vetor ou lista, NULL indica que o objeto não existe.
Usamos normalmente para iniciar variáveis ou para remover elementos de listas.

```{r null}
h <- NULL

# Verifica se o valor é null
is.null(h)
```

---

## Estrutura de Dados em R

- **Vetores**

Os vetores são uma estrutura de dados que armazena uma sequência de elementos, sendo todos do mesmo tipo (número, caracteres ou valores lógicos).

- Vetor numérico:

```{r vetor_númerico}
n <- c(11, 22, 33, 44)

n[2] # Valor no índice 2 do vetor

# Valor do vetor em um subconjunto de índices
n[c(1,3)]
n[c(3,1,4,2)]
n[1:3] # valores do vetor do índice 1 ao índice 3

# Multiplicação por escalar (multiplica cada elemento)
2*n

# Soma com escalar (soma cada elemento)
v <- n+1

# Soma de Vetores (soma cada termo de n com o elemento de mesmo índice de v)
n+v

# Produto de Vetores (termo a termo)
n*v

# Produto Escalar (multiplica os dois vetores da mesma posição e soma os resultados dessas multiplicações)
n%*%v

# Quando somamos vetores de tamanhos diferentes repetimos os elementos até o tamanho do maior
n - c(1,2)

# Caso o tamanho de um deles naõ seja multiplo do outro, o R solta uma mensagem de erro
c(1,2,3) - n
```

- Vetor de Caracteres:

```{r vetor_caractere}
Nomes = c("Letícia","Mariana","Guilherme","Viviane",
          "Ana","Otávio","Eduardo")


# Identificando o tipo de vetor
typeof(Nomes)
class(Nomes)
```

- Vetor de valores lógicos:

```{r}
Feminino = c(TRUE,TRUE,FALSE,TRUE, TRUE, FALSE, FALSE)

# Identificando o tipo de vetor
class(Feminino)

# TRUE e FALSE são tratados como 1 e 0
sum(Feminino)
```

---

- **Matrizes** 

Matrizes é uma estrutura de dados que permite armazenar os dados de uma forma bidimensional, com linhas e colunas. Todos os elementos precisam ser do mesmo tipo.

```{r matrizes}
M <- matrix(c(1, 0, 0, 2, 1, 0, 3, 4, 1), ncol=3)

# Dimensção da Matriz M
dim(M) # linha, coluna

# Acessando um elemento da matriz
M[1, 2] # elemento da linha 1 e da coluna 2
M[1,] # primeira linha (vetor)
M[,3] # última coluna (vetor)

# Determinante
det(M)

# Matriz Inversa
IM <- solve(M)

# Produto de Matrizes
M%*%IM
```

---

- **Listas**

Diferente dos vetores, as listas podem armazenar objetos de tipos diferentes, sendo muito mais flexíveis. 

```{r listas}
lista <- list(
  nome = "Letícia",
  notas = c(8, 10, 9, 7, 6, 8),
  matriz = matrix(1:4, nrow = 2)
)

# Acessando elementos de uma lista
lista[[3]] # usando o índice
lista$notas # usando o nome
lista[c("nome", "notas")]

# Modificando elementos
lista$notas <- c(8, 9)
```

---

- **Fatores**

No R, a estrutura de dados fatores podem ser usadas para representar os dados categóricos, ou seja, variáveis que assumem valores diferentes, como níveis, podendo ser ordenados ou não.

```{r fatores}
nivel_educacional <- factor(c("Fundamental", "Médio", "Superior"))

satisfacao <- factor(c("baixa", "alta", "média"),
              levels = c("baixa", "média", "alta"), # indica os níveis
              ordered = TRUE) # indica que a ordem dos níveis importa
```

Para trabalhar com fatores podemos usar o pacote forcats, que nos fornece funções para criar, modificar e organizar fatores de forma eficiente, sendo possível reordenar níveis com base em valores associados, agrupar categorias raras, ordenar níveis com base em suas frequências e trabalhar com dados categóricos de forma mais eficaz. Ainda nesse capítulo, falaremos mais sobre a instalação e o uso de pacotes dentro do RMarkdown.

---

- **Data Frames**

Os Data Frames são uma das estruturas mais usadas para armazenar os dados em formato de tabela.
Cada coluna é um vetor de mesmo tamanho e pode ter tipos diferentes (números, caracteres, fatores, etc.).

```{r data_frames}
df <- data.frame(
  nome = c("Mariana", "Juliana", "Isabela"),
  idade = c(19, 8, 14),
  altura = c(1.68, 1.50, 1.55)
)

# Acessando colunas
df$nome

# Acessando elementos usando colchetes:
# o primeiro indíce refere-se as linhas 
# e o segundo as colunas
df[, "idade"]  
df[1, ]        
df[1, "altura"] 
```

Por mais que possa parecer com a estrutura de listas, o data frame é uma tabela de dados em formato de linhas e colunas. Diferente de uma lista, as suas colunas devem ter o mesmo número de elementos.

Também podemos manipular os data frames no R usando banco de dados.

```{r data_frame_banco}
# Carregando o banco de dados 'iris'
data("iris")

# Vendo o conteúdo do banco de dados
# iris # tudo
head(iris) # primeiros elementos
tail(iris) # últimos elementos

# Dimensões do banco de bados
dim(iris) # primeiro as linhas, depois as colunas
nrow(iris) # número de linhas
ncol(iris) # número de colunas

# Nome das variáveis (colunas)
names(iris)
colnames(iris)

# Nome das variáveis (linhas)
rownames(iris)
```

---

## Estruturas de controle

As estruturas de controles são "instruções" que nos permiter criar lógica nos programas e determinar como as operações e funções serão excecutadas. 


- **Condicionais**

As estruturas condicionais permitem executar blocos de código com base em condições lógicas. Elas verificam se determinada condição é verdadeira ou falsa e excecutam diferentes blocos do código com base no resultado.

O comando *if* avalia se uma condição é verdadeira (TRUE), caso seja o bloco de código associado é excecutado.

```{r if}
# if (condição) {
  # Código executado se a condição for TRUE
# }

# Exemplo
a <- 10
if (a > 5) {
  print("a é maior que 5")
}
```

Quando é necessário tratar tanto o caso que a condição é verdadeira, quanto o caso em que é falsa, utilizamos *if - else*.

```{r if-else}
# if (condição) {
  # Código executado se a condição for TRUE
# } else {
  # Código executado se a condição for FALSE
# }

# Exemplo

b <- 3
if (b > 5) {
  print("b é maior que 5")
} else {
  print("b é menor ou igual a 5")
}
```

Quando temos mais de uma condição usamos *if - else if - else*. 

```{r if-elseif-else}
# if (condição1) {
  # Código executado se condição1 for TRUE
# } else if (condição2) {
  # Código executado se condição1 for falsa e condição2 for TRUE
# } else {
  # Código executado se nenhuma das condições anteriores for TRUE
# }

# Exemplo
c <- 0
if (c > 0) {
  print("c é positivo")
} else if (c < 0) {
  print("c é negativo")
} else {
  print("c é zero")
}
```

Quando se trata de analisar vetores, podemos usar *ifelse*, que avalia cada elemento de vetor de maneira individual.

```{r ifelse}
# ifelse(condição, valor_se_verdadeiro, valor_se_falso)

# Exemplo
d <- c(-5, 0, 4, 9)
resposta <- ifelse(d > 0, "positivo", "não positivo")
print(resposta)
```

---

- **Laços de repetição**

Os laços de repetição (ou loops) em R nos permitem executar blocos de códigos múltipla vezes. Temos dois principais tipos: *for* e *while*.

O *for* é um laço de iteração, usado para iterar sobre uma sequência, como vetores, listas, etc. 

```{r for}
# for (variável in sequência) {
  # Código a ser executado
# }

# Exemplo
for (i in 1:5) { 
  print(paste("O quadrado de", i, "é", i^2))
}
```

No exemplo acima a variável "i" assume o valor de cada número da sequência em cada iteração, ou seja, i assume a sequência de números de 1 a 5.

O *while* é um laço condicional, ou seja, executa o bloco de código enquanto a condição determinada for verdadeira.

```{r while}
# while (condição) {
  # Código a ser executado
# }

# Exemplo
a <- 1
while (a <= 5) {
  print(a)
  a <- a + 1
}
```

O exemplo acima realiza uma contagem de 1 até 5. O valor da variável "a" começa em 1, a condição a <= 5 é verificada e enquanto ela for verdadeira o código dentro do laço é executado. A cada iteração o valor de x é impresso e incrementado 1. O loop finaliza assim que a se torna 6, ou seja, o momento em que a condição x<= 5 se torna falsa.

É preciso tomar cuidado para que o *while* não se torne um loop infinito, ou seja, é necessário garantir que a condição imposta no *while* se torne falsa em algum momento.

---

## Funções

As funções são blocos de código reutilizáveis que nos permitem executar tarefas específicas.
A estrutura básica de uma função é:
  - Nome da função;
  - Argumentos (entrada que a função espera receber);
  - Corpo da função (especifica o que a função faz);
  - Valor de retorno (o que a função retorna após a execução).
  
```{r soma}
soma <- function(a, b){
  resultado <- a + b
  return(resultado)
  }

# Testando a função 'soma'
soma(7, 3)
```

Podemos criar funções utilizando estruturas de controle, para determinar o fluxo de execução do código.

```{r fatorial}
# Função que calcula o fatorial de um inteiro não negativo
fatorial <- function(n){
  if(n<0){
    print("Número negativo! Digite um inteiro positivo!")
    return()
  }
  f <- 1
  while(n>1){
    f <- f*n
    n <- n-1
  }
  return(f)
}

# Testa a função 'fatorial'
fatorial(4)
# Teste para um número negativo
fatorial(-1)
```

Podemos criar também função com valores padrões, atribuindo valores aos argumentos. Dessa forma, se o usuário não fornecer um valor ao chamar a função, o valor padrão é utilizado.

```{r arg_padrao}
subtracao <- function(a, b = 1) {
  resultado <- a - b
  return(resultado)
}

# Testando a função 'subtracao'
subtracao(7, 2) # com os dois argumentos
subtracao(5) # usando o argumento padrão para "b"
```

---

## Funções Básicas e Pacotes

As funções básicas são aquelas já incorporadas na linguagem, que não requerem pacotes adicionais. Alguns exemplos são:
- 'mean()' para calcular a média de um vetor
- 'sd()' para o desvio padrão.
- 'sum()' para somar os elementos de um vetor.
- 'prod()' – Multiplica todos os elementos de um vetor.

Já os pacotes são coleções de funções que estendem a funcionalidade do R, permitindo a realização de análises mais específicas. Os pacotes que usaremos nessa apostila são: ggplot2, dplyr, tdyr, forcats, tibble

Pacotes podem ser instalados usando `install.packages("nome_do_pacote")` e carregados com `library(nome_do_pacote)`.

---

## Exercícios

1) Crie dois vetores de números inteiros: vetor1 e vetor2, ambos com a mesma quantidade de elementos. Depois realize as seguintes operações:
  a. some os dois vetores.
  b. subtraia o vetor 1 do vetor2.
  c. multiplique os dois vetores, elemento por elemento.

2) Crie duas matrizes de dimensões 3x3. Depois realize as seguintes operações:
  a. some as duas matrizes.
  b. subtraia a segunda matriz da primeira.
  c. multiplique as duas matrizes.

3. Crie um data.frame chamado alunos com três colunas: Nome, Idade e Nota. Preencha o data.frame com pelo menos 5 registros. Em seguida,  crie uma nova coluna chamada Aprovado, que será TRUE se a Nota for maior ou igual a 5 e FALSE caso contrário.

4) Escreva uma função que retorna uma matriz "E" em que cada elemento é o valor "b" elevado a cada elemento da matriz M. Como padrão, b=e.

5) Escreva uma função que recebe dois parâmetros: base e altura, e retorna a área de um triângulo.

6) Escreva uma que recebe um vetor de números e retorna uma lista com a quantidade de números positivos e a quantidade de números negativos no vetor.

---
