# Dados {#dados_4}

## Processos de obtenção, importação, organização e transformação

- **Obtenção**: experimentos controlados, estudos observacionais, etc.
- **Importação**: armazenar (ou importar) os dados em um formato compatível com software utilizado, aqui utilizaremos o R.
- **Organização**: colocar os dados em uma estrutura consistente. Normalmente, cada linha é a uma observação e cada coluna é uma variável.
- **Transformação**: criar novas variáveis como função das variáveis existentes, restringir observações de interesse, calcular medidas resumo, etc.


```{r dados_pixar, echo = FALSE, include = TRUE, message=FALSE, warning=FALSE}
require(kableExtra)
require(tibble)
require(tidyverse)  
filmes_pixar <- read.csv("./arquivos/filmes_pixar.csv")


pixar_dados <- tibble(ordem_lancamento = c(1, 2, 3, 4, 5, 6, 7, 8, 9, 10),
                      filme = c("Toy Story", "Vida de inseto", "Toy Story 2", 
                          "Monstros S. A.", "Procurando Nemo", "Os Incríveis", 
                          "Carros", "Ratatouille", "WALL-E", "Up Altas Aventuras"),
                      data_lancamento = as.Date(c("1995-11-22", "1998-11-25", "1999-11-24", 
                             "2001-11-02", "2003-05-30", "2004-11-05", 
                             "2006-06-09", "2007-06-29", "2008-06-27", 
                             "2009-05-29")),
                      duracao = c(81, 95, 92, 92, 100, 115, 117, 111, 98, 96),
                      bilheteria_mundial_mi = c(373, 363, 497, 632, 871, 631, 
                                             461, 623, 521, 735),
                      genero = c("Aventura", "Comédia", "Aventura", "Aventura", 
                            "Comédia", "Ação", "Esporte", "Aventura", 
                            "Ficção Científica", "Drama"))

pixar_dados <- pixar_dados %>%  
  rename('Ordem Lançamento' = ordem_lancamento, 'Filme' = filme ,
         'Data' = data_lancamento, 'Duração' = duracao, 
          'Bilheteria (Milhões)' = bilheteria_mundial_mi, 'Gênero' = genero)

pixar_dados %>% 
  kbl(align = 'c', format = knitr::opts_knit$get("rmarkdown.pandoc.to"), 
      booktabs = TRUE) %>% 
  kable_styling(
     bootstrap_options = if (knitr::is_html_output()) c("striped","hover", 
                            "bordered", "condensed") else NULL, 
    latex_options = if (knitr::is_latex_output()) 
      c("striped", "hold_position", "scale_down") else NULL,
    font_size = if (knitr::is_latex_output()) 8 else 15
  ) %>% 
  row_spec(0, bold = TRUE, 
           color = if (knitr::is_latex_output()) "black" else "white", 
           background = if (knitr::is_latex_output()) "#D3D3D3" else "firebrick")
```

A tabela acima é uma versão reduzida do banco de dados "filmes_pixar", disponível para download **[aqui](./arquivos/filmes_pixar.csv)**. 
Este banco de dados foi elaborado para servir de base na construção de tabelas e gráficos nesse e nos próximos capítulos. Já a versão reduzida será usada para facilitar os cálculos e a resolução de exemplos na lousa, durante a aula.

---

## Tipos de Variáveis 

1. **Qualitativas:** atributos não numéricos
   - *Nominal*   
     * Nomes ou rótulos, sem uma relação de ordem   
     * Exemplos: Sexo, Religião, Cor dos Olhos, Time de Futebol  
   - *Ordinal*   
     * As diferentes categorias podem ser colocados em ordem   
     * Exemplos: Faixa Etária, Escolaridade, Classe Social  

2. **Quantitativas:** atributos numéricos   
   - *Discretas*   
     * Assume uma quantidade enumerável de valores   
     * Exemplos: Número de Filhos, Quantidade de Erros na Prova, Número de Livros Lidos em 2023 
   - *Contínuas*  
     * Assume uma quantidade não enumerável de valores   
     * Exemplos: Altura, Pressão, Tempo  

---

## Tabelas de Frequências

- Tabela contendo frequências absolutas e/ou relativas de cada categoria de uma *variável qualitativa*. 

```{r tab_indicativa, echo = FALSE, include = TRUE, message=FALSE, warning=FALSE}
require(dplyr)

tab_genero <- filmes_pixar %>% 
         group_by(genero) %>% 
         summarise(Freq = n()) %>% 
         mutate(FreqRel = round(Freq/sum(Freq), 3)) %>% 
         rename(Gênero = genero)

tab_genero %>% 
  kbl(align = 'c', format = knitr::opts_knit$get("rmarkdown.pandoc.to"), 
      booktabs = TRUE) %>% 
  kable_styling(
    bootstrap_options = if (knitr::is_html_output()) c("striped","hover", 
                            "bordered", "condensed") else NULL, 
    latex_options = if (knitr::is_latex_output()) c("striped", "hold_position") 
    else NULL) %>% 
  row_spec(0, bold = TRUE,
           color = if (knitr::is_latex_output()) "black" else "white", 
           background = if (knitr::is_latex_output()) "#D3D3D3" else "firebrick")
```

Pode-se afirmar que nesta amostra, o gênero predominante é aventura (34,7% dos filmes).

- Para *variáveis qualitativas ordinais*, pode-se também considerar as frequências relativas acumuladas. 

- Também é possível fazer tabela de frequências para *variáveis quantitativas discretas*. Para algumas variáveis, como a duração do filme, poucos valores se repetem. Nesses casos, é comum agrupar os valores dessas variáveis em classes e calcular a frequência de cada classe. 

```{r tab_duracao, echo = FALSE, include = TRUE, message=FALSE, warning=FALSE}
tab_duracao <- filmes_pixar %>%
        mutate(Faixas_duração = factor(
          case_when(duracao <= 90  ~ "80 |-- 90", duracao <= 100 ~ "90 |-- 100",
          duracao <= 110 ~ "101 |-- 110", TRUE          ~ "111 |-- 120"),
          levels = c("80 |-- 90", "90 |-- 100", "101 |-- 110", "111 |-- 120"), 
          ordered = TRUE)) %>%
        group_by(Faixas_duração) %>%
        summarise(Freq = n()) %>%
        mutate(FreqRel = round(Freq / sum(Freq), 3)) %>%
        arrange(Faixas_duração)

tab_duracao %>% 
  kbl(align = 'c', format = knitr::opts_knit$get("rmarkdown.pandoc.to"), 
      booktabs = TRUE) %>% 
  kable_styling(
    bootstrap_options = if (knitr::is_html_output()) c("striped","hover", 
                            "bordered", "condensed") else NULL, 
    latex_options = if (knitr::is_latex_output()) c("striped", "hold_position") 
    else NULL) %>% 
  row_spec(0, bold = TRUE, 
           color = if (knitr::is_latex_output()) "black" else "white", 
           background = if (knitr::is_latex_output()) "#D3D3D3" else "firebrick")
```

- Por fim, para *variáveis quantitativas contínuas*, também podemos usar  

```{r tab_bilheteria, echo = FALSE, include = TRUE, message=FALSE, warning=FALSE}
tab_bilheteria <- filmes_pixar %>%
        mutate(Bilheteria_Mundial = ifelse(bilheteria_mundial <= 500000000, 
              "300 milhões |-- 500 milhões", ifelse(bilheteria_mundial <= 700000000,                              "500 milhões |-- 700 milhões", ifelse(bilheteria_mundial <= 900000000, 
              "700 milhões |-- 900 milhões", ifelse(bilheteria_mundial <= 1100000000, 
              "900 milhões |-- 1.1 bilhão", "1.1 bilhão |-- 1.3 bilhão"))))) %>%
        group_by(Bilheteria_Mundial) %>% 
        summarise(Freq = n()) %>% 
        mutate(FreqRel = Freq / sum(Freq),  
              FreqRel = round(FreqRel, 3),  
              FreqAcum = cumsum(FreqRel)) %>%
        mutate(FreqAcum = ifelse(row_number() == n(), 1, FreqAcum)) 

tab_bilheteria %>% 
  kbl(align = 'c', format = knitr::opts_knit$get("rmarkdown.pandoc.to"), 
      booktabs = TRUE) %>% 
  kable_styling(
    bootstrap_options = if (knitr::is_html_output()) c("striped","hover", 
                            "bordered", "condensed") else NULL, 
    latex_options = if (knitr::is_latex_output()) c("striped", "hold_position") 
    else NULL) %>% 
  row_spec(0, bold = TRUE, 
           color = if (knitr::is_latex_output()) "black" else "white", 
           background = if (knitr::is_latex_output()) "#D3D3D3" else "firebrick")  
``` 

- A quantidade e o tamanho das faixas é arbitrário. Contudo, um número muito pequeno de classes pode ocasionar perda de informação, enquanto um número muito grande de classes pode prejudicar o objetivo de resumir os dados.  

- Por fim, as faixas podem ter tamanhos diferentes. No entanto, a análise dessas classes deve ser feito com cuidado. A escolha de classes com tamanhos diferentes normalmente só é feita quando há poucas observações em algum intervalo. 

---

## Manipulação de Dados usando o tidyverse

A manipulação de dados no R tem como objetivo organizar, filtrar e transformar um banco de dados. O *tidyverse* é um conjunto de pacotes que compartilham uma filosofia de design e uma gramática comum, tornando a manipulação de dados mais intuitiva e fluida. Os pacotes principais são:

**Tibble**

O tibble é uma estrutura de dados do R, sendo uma versão atualizada do data.frame. Ele é mais completo, mais legível e menos propenso a erros do que o data.frame, uma vez que não converte automaticamente strings em fatores e permite colunas com tipos de dados mais complexos (como listas e funções). Além disso, o tibble se encaixa devidamente com outros pacotes do tidyverse.

Para transformar um data.frame já existente em tibble:

```{r ex_tible, eval = FALSE}
library(tibble)
exemplo_tibble <- as_tibble(meu_dataframe)
```

Ou então, basta criá-lo diretamente

```{r ex_tibble2}
meu_tibble <- tibble(
  x = 1:4,
  y = c("a", "b", "c", "d"),
  z = x^2
)
```

**O operador pipe**

O pipe (%>%) é um operador do pacote *magrittr* que encadeia funções, ou seja, ele pega o resultado de uma expressão e passa como argumento para a próxima função. A ideia é que ao invés de escrever o código de dentro pra fora, escrevemos passo a passo, numa sequência lógica. Por exemplo 

```{r ex_pipe, eval = FALSE}
# As duas linhas representam a mesma coisa
f(x, y)
x %>% f(y)
```

```{r sqrt1}
# Raiz quadrada sem o pipe
x <- c(5, 3, 1, 0, 4, 2, 1)
sqrt(sum(x))

# Raiz quadrada com o pipe
library(magrittr)
x <- c(5, 3, 1, 0, 4, 2, 1)
x %>% sum() %>% sqrt()
```


**O pacote dplyr**

O dplyr é o pacote mais comum para manipulação de dados no R. Suas principais funções são:

- select() - seleciona colunas
- arrange() - ordena a base
- filter() - filtra linhas
- mutate() - cria/modifica colunas
- group_by() - agrupa a base
- summarise() - sumariza a base

Todas essas funçõees tem como entrada e como saída uma tibble. Além disso, o dplyr facilida o uso do operador *pipe*.

Exemplo:

```{r ex_dplyr, eval = FALSE}
library(dbplyr)
dados %>% 
  filter(idade > 18) %>% 
  group_by(genero) %>% 
  summarise(media_salario = mean(salario))
```

O exemplo acima resulta em uma tabela mostrando, para cada gênero, a média de salário das pessoas maiores de 18 anos. Ou seja, primeiro filtramos (*filter*) apenas as pessoas com idade acima de 18, agrupamos (*group_by*) os dados por gênero e resume (*summarise*) calculando a média dos salários de cada grupo.

Outra coisa que o pacote dplyr permite fazer é combinar duas tabelas com base em uma ou mais colunas em comum, o nome disso é *join*. Os principais tipos de join são:

- inner_join() - mantém apenas as linhas que aparecem nas duas tabelas.
- left_join() → mantém todas as linhas da tabela da esquerda, preenchendo com NA o que não casar na direita.
- right_join - mantém todas as linhas da tabela da direita.
- full_join - mantém todas as linhas das duas tabelas.

Um exemplo:

```{r ex_join}
library(dplyr)

clientes <- tibble(cliente_id = c(1, 2, 3),
                   nome = c("Victor", "Letícia", "Mariana"))

compras <- tibble(cliente_id = c(1, 2, 4),
                  valor = c(10, 20, 30))

# Juntar apenas quem aparece nos dois
inner_join(clientes, compras, by = "cliente_id")
```


**O pacote Stringr**

O pacote *stringr* é um dos pacotes do *tidyverse* especializado em manipulação de strings (textos). Seu objetivo é tornar o trabalho com strings mais simples, eficiente e legível. Suas principais funções são:

- str_detect() - Verifica se um padrão existe em uma string (retorna TRUE/FALSE).
- str_subset() - Filtra strings que contêm determinado padrão.
- str_split()	- Divide strings com base em um delimitador.
- str_length() - Retorna o número de caracteres da string.
- str_trim()	Remove espaços em branco no início e no fim.
- str_to_lower() / str_to_upper()	Converte texto para minúsculas / maiúsculas.

Exemplo:

```{r ex_stringr}
library(tidyverse)
dados <- tibble(nome = c("Letícia", "Mariana", "Mateus", "Guilherme"))
dados %>%
  mutate(comeca_com_B = str_detect(nome, "^G"))
```

O exemplo abaxio cria uma coluna que retorna *TRUE* se o nome começa com B e *FALSE* caso contrário.


**O pacote lubridate**

Trabalhar com datas e horários na base do R pode ser complicado, uma vez que, pode ser cheio de erros e formatos diferentes, então o pacote *lubridade*, do *tidyverse* foi criado para deixar tudo isso mais fácil. Suas principais funções são:

- second() - extrai os segundos.
- minute() - extrai os minutos.
- hour() - extrai a hora.
- wday() - extrai o dia da semana.
- mday() - extrai o dia do mês.
- month() - extrai o mês.
- year() - extrai o ano.

```{r ex_lubridade}
# Data e hora (editados pela última vez)
library(lubridate)
today()
hour(now())
```

**O pacote Forcats**

Embora o R base já tenha suporte a fatores, manipular níveis, ordenar ou recodificar fatores pode ser meio confuso e gerar muito error. O pacote *forcats* (FOR Categorial VariableS) é um pacote do *tidyverse* foi criado para facilitar esse trabalhar e tornar a manipulação de fatores mais simples.

O *forcats* criar fatores de forma controlada, renomeia e recodifica níveis, reordena níveis com base em frêquencia ou valores, lida com fatores não utilizados. Algumas de suas funções são:

- fct_relevel() - reordena níveis manualmente, movendo um ou mais para frente.
- fct_reorder() - reordena níveis de um fator com base em outra variável .
- fct_infreq() - ordena os níveis do fator pela frequência (do mais comum ao menos comum).
- fct_recode() - renomeia os níveis.
- fct_count() - conta as observações por nível.
- fct_lump() - Junta os níveis menos frequentes em "Outro".

Exemplo:

```{r ex_forcats}
library(forcats)
nivel <- factor(c("alto", "baixo", "médio", "baixo", "alto", "baixo"))
fct_infreq(nivel)
```

O código acima reordena os fatores por frequência.

---

## Exercícios

1. Usando o conjunto de pacotes *tidyverse* e o banco de dados do R mtcars, faça seguinte:
(a) Filtre apenas os carros que têm 6 cilindros.
(b) Selecione apenas as colunas: mpg, hp e wt.
(c) Ordene o resultado do maior para o menor consumo de combustível (mpg).

2. Primeiro, crie um vetor com o nome e sobrenome de 5 pessoas, depois, usando o pacote *stringr* separe o nome e o sobrenome de cada pessoa. 

3. Crie o fator:
```{r ex3_fator}
cores <- factor(c("rosa", "vermelho", "azul", "amarelo", "rosa", "verde", "azul", "rosa"))
```

A partir disso:
(a) Reordene os níveis para que a cor mais frequente venha primeiro.
(b) Agrupe todas as cores menos frequentes que "azul" em um novo nível chamado "Outro".

