# Modelos Gráficos {#modelos_graficos6}

## Gráfico de Barras

- O gráfico de barras é adequado para variáveis qualitativas (nominais ou ordinais) e também para variáveis quantitativas discretas.

```{r dados_cap6, echo = FALSE, include = TRUE, message=FALSE, warning=FALSE}
require(kableExtra)
require(dplyr)

tab_genero <- filmes_pixar %>% 
      group_by(genero) %>% 
      summarise(Freq = n()) %>% 
      mutate(FreqRel = Freq/sum(Freq)) %>% 
      rename(Gênero = genero)

tab_duracao <- filmes_pixar %>%
  mutate(Faixa_duracao = cut(duracao, 
                             breaks = seq(floor(min(duracao)), ceiling(max(duracao)), by = 5), 
                             include.lowest = TRUE)) %>%
  group_by(Faixa_duracao) %>%
  summarise(Freq = n()) %>%
  mutate(FreqRel = Freq / sum(Freq)) %>%
  arrange(Faixa_duracao)


tab1_bilheteria <- filmes_pixar %>%
       mutate(Bilheteria_Mundial = ifelse(bilheteria_mundial <= 500000000, 
          "300 milhões |-- 500 milhões", ifelse(bilheteria_mundial <= 700000000,                              "500 milhões |-- 700 milhões", ifelse(bilheteria_mundial <= 900000000, 
          "700 milhões |-- 900 milhões", ifelse(bilheteria_mundial <= 1100000000, 
          "900 milhões |-- 1.1 bilhão", "1.1 bilhão |-- 1.3 bilhão"))))) %>%
        group_by(Bilheteria_Mundial) %>% 
        summarise(Freq = n()) %>% 
        mutate(FreqRel = Freq/sum(Freq),
                delta = c(0.10, 0.10, 0.10, 0.10, 0.10), Dens = FreqRel/delta)

tab2_bilheteria <- filmes_pixar %>%
        mutate(Bilheteria_Mundial = ifelse(bilheteria_mundial <= 500000000, 
            "300 milhões |-- 500 milhões", ifelse(bilheteria_mundial <= 700000000,                              "500 milhões |-- 700 milhões", ifelse(bilheteria_mundial <= 900000000, 
            "700 milhões |-- 900 milhões", ifelse(bilheteria_mundial <= 1100000000, 
            "900 milhões |-- 1.1 bilhão", "1.1 bilhão |-- 1.3 bilhão"))))) %>%
        group_by(Bilheteria_Mundial) %>% 
        summarise(Freq = n()) %>% 
        mutate(FreqRel = Freq/sum(Freq),
                delta = c(0.20, 0.10, 0.10, 0.10, 0.10), Dens = FreqRel/delta)
```

- **Exemplo 1: Variável Qualitativa Nominal** (Gênero de filme)

```{r barras_genero, echo = FALSE, include = TRUE, message=FALSE, warning=FALSE}
tab_genero %>% 
  kbl(align = 'c', format = knitr::opts_knit$get("rmarkdown.pandoc.to"), 
      booktabs = TRUE) %>% 
  kable_styling(
     bootstrap_options = if (knitr::is_html_output()) c("striped","hover", 
                            "bordered", "condensed") else NULL, 
    latex_options = if (knitr::is_latex_output()) 
      c("striped", "hold_position", "scale_down") else NULL,
    font_size = if (knitr::is_latex_output()) 8 else 15
  ) %>% 
  row_spec(0, bold = TRUE, 
           color = if (knitr::is_latex_output()) "black" else "white", 
           background = if (knitr::is_latex_output()) "#D3D3D3" else "firebrick")
```

```{r graf_genero, echo = TRUE, include = TRUE, message=FALSE, warning=FALSE}
graf_genero_f <- filmes_pixar %>% 
  ggplot() + theme_bw() + xlab("genero") + ylab("Freqûencia") +
  geom_bar(aes(x = genero, fill= genero)) + 
  scale_fill_manual("genero", values = c("Aventura" = "deeppink", 
              "Comédia" = "magenta", "Ação" = "coral2", 
              "Esporte" = "seagreen1", "Drama" = "turquoise3", 
              "Musical" = "maroon3", "Ficção Científica" = "royalblue"))

graf_genero_p <- tab_genero %>% 
  ggplot() + theme_bw() + xlab("genero") + ylab("Proporção") +
  geom_bar(aes(x= Gênero, fill= Gênero, y=FreqRel), stat="identity") + 
  scale_fill_manual("genero", values = c("Aventura" = "deeppink", 
              "Comédia" = "magenta", "Ação" = "coral2", 
              "Esporte" = "seagreen1", "Drama" = "turquoise3", 
              "Musical" = "maroon3", "Ficção Científica" = "royalblue"))

# ggpubr::ggarrange(graf_genero_f,graf_genero_p, legend="none")
ggpubr::ggarrange(graf_genero_f, graf_genero_p, legend = "none", ncol = 1)
```


- **Exemplo 2: Variável Quantitativa** (duração do filme)

```{r barras_duracao, echo = FALSE, include = TRUE, message=FALSE, warning=FALSE}
tab_duracao %>%
  kbl(align = 'c', format = knitr::opts_knit$get("rmarkdown.pandoc.to"), 
      booktabs = TRUE) %>% 
  kable_styling(
     bootstrap_options = if (knitr::is_html_output()) c("striped","hover", 
                            "bordered", "condensed") else NULL, 
    latex_options = if (knitr::is_latex_output()) 
      c("striped", "hold_position", "scale_down") else NULL,
    font_size = if (knitr::is_latex_output()) 8 else 15
  ) %>% 
  row_spec(0, bold = TRUE, 
           color = if (knitr::is_latex_output()) "black" else "white", 
           background = if (knitr::is_latex_output()) "#D3D3D3" else "firebrick")
```

```{r graf_duracao, echo = TRUE, include = TRUE, message=FALSE, warning=FALSE}
tab_duracao %>% 
  ggplot() + theme_bw() + xlab("Duração do filme") + ylab("Proporção") +
  geom_bar(aes(x= Faixa_duracao, y= FreqRel), fill="royalblue", stat="identity")
```

---

## Gráfico de Setores (Pizza)


- Pode ser utilizado para variáveis qualitativas.

```{r pizza1, echo = TRUE, include = TRUE, message=FALSE, warning=FALSE}
pizza_genero <- tab_genero %>% 
  mutate(Porc = scales::percent(FreqRel)) %>% 
  ggplot(aes(x = "", y = FreqRel, fill = Gênero)) +
  geom_col(color = "white") + 
  geom_label(aes(label = Porc), #color = c(1, "white", "white"),
        position = position_stack(vjust = 0.5),
        show.legend = FALSE) + guides(fill = guide_legend(title = "")) +
        scale_fill_manual("Gênero dos filmes", values =c("Aventura" = "deeppink", 
                        "Comédia" = "magenta", "Ação" = "coral2", 
                        "Esporte" = "seagreen1", "Drama" = "turquoise3", 
                        "Musical" = "maroon3", "Ficção Científica" = "royalblue1")) +
  coord_polar(theta = "y") + ggtitle("Gênero dos filmes") +
  theme_void() + theme(legend.position="bottom", 
                       plot.title = element_text(hjust = 0.5))

ggpubr::ggarrange(pizza_genero)
```

- Por que deve ser evitado?  
  * Quando as frequências são muito pequenas (abaixo de 5%, por exemplo), as fatias se tornam de difícil visualização.  
  * Dependem do uso de cores. Isso pode dificultar a escolha de cores que sejam suficientemente contrastantes para uma melhor visualização. Isso pode ser ainda mais prejudicado dependendo do dispotitivo que for visualizar o gráfico (se a impressão ou o monitor for de baixa qualidade, por exemplo). Por fim, isso pode dificultar a visualização por pessoas que tem dificuldades em enxergar cores (cerca de 8% da população masculina é daltônica, por exemplo).  
  * A comparação direta entre dois gráficos de pizza é bem mais difícil que em gráficos de barras. No segundo é bem mais facil visualizar diferenças, se esse for seu objetivo.  
  * Ainda assim, podem ser utilizados em casos específicos onde os problemas anteriores não ocorrem (quando há poucas categorias, nenhuma delas com frequencias muito baixas e as diferenças são muito evidentes ou o objetivo não é fazer comparações).  
  
---

## Histograma

- Adequado para variáveis quantitativas (contínuas).  
- Apesar de ser parecido com o gráfico de barras, no histograma as bases dos retângulos são proporcionais aos intervalos das classes e as áreas de cada retângulo devem ser proporcionais às frequências de cada classe.

```{r tab_bilheteria2, echo = FALSE, include = TRUE, message=FALSE, warning=FALSE}
tab1_bilheteria %>% select(Bilheteria_Mundial,Freq,FreqRel) %>% 
  kbl(align = 'c', format = knitr::opts_knit$get("rmarkdown.pandoc.to"), 
      booktabs = TRUE) %>% 
  kable_styling(
     bootstrap_options = if (knitr::is_html_output()) c("striped","hover", 
                            "bordered", "condensed") else NULL, 
    latex_options = if (knitr::is_latex_output()) 
      c("striped", "hold_position", "scale_down") else NULL,
    font_size = if (knitr::is_latex_output()) 8 else 15
  ) %>% 
  row_spec(0, bold = TRUE, 
           color = if (knitr::is_latex_output()) "black" else "white", 
           background = if (knitr::is_latex_output()) "#D3D3D3" else "firebrick")
```

```{r hist_bilheteria1, echo = TRUE, include = TRUE, message=FALSE, warning=FALSE}
filmes_pixar %>% ggplot() + theme_bw() +
  geom_histogram(aes(bilheteria_mundial), color="black", fill="royalblue", 
                 breaks= c(300000000, 500000000, 700000000, 900000000, 
                           1100000000, 1300000000))
```


- Quando as faixas tem tamanhos diferentes, não é adequado usar as frequências absolutas ou relativas no eixo y pois a área do gráfico correspondente pode dar a impressão de que as frequências são maiores do que efetivamente foi observado. É possível ver isso no gráfico a seguir.  
- Neste caso, o ideal é utilizar a *densidade de frequência* no eixo y, dada por $d_i = \frac{f_i}{\delta_i}$, onde $\delta_i$ é o comprimento da faixa.

```{r tab2_bilheteria, echo = FALSE, include = TRUE, message=FALSE, warning=FALSE}
tab2_bilheteria %>% 
  kbl(align = 'c', format = knitr::opts_knit$get("rmarkdown.pandoc.to"), 
      booktabs = TRUE) %>% 
  kable_styling(
     bootstrap_options = if (knitr::is_html_output()) c("striped","hover", 
                            "bordered", "condensed") else NULL, 
    latex_options = if (knitr::is_latex_output()) 
      c("striped", "hold_position", "scale_down") else NULL,
    font_size = if (knitr::is_latex_output()) 8 else 15
  ) %>% 
  row_spec(0, bold = TRUE, 
           color = if (knitr::is_latex_output()) "black" else "white", 
           background = if (knitr::is_latex_output()) "#D3D3D3" else "firebrick")
```

```{r hist_bilheteria2, echo = TRUE, include = TRUE, message=FALSE, warning=FALSE}
#hist_bilheteria_c <- 
filmes_pixar %>% ggplot() + theme_bw() +
  geom_histogram(aes(bilheteria_mundial), color="black", fill="royalblue", 
                 breaks= c(300000000, 500000000, 700000000, 900000000, 
                           1100000000, 1300000000))

#hist_bilheteria_m <- 
filmes_pixar %>% ggplot() + theme_bw() +
  geom_histogram(aes(bilheteria_mundial,after_stat(density)), 
                 color="black", fill="royalblue", 
                 breaks= c(300000000, 500000000, 700000000, 900000000, 
                           1100000000, 1300000000))

#ggpubr::ggarrange(hist_bilheteria_c, hist_bilheteria_m, ncol=1)
```


- Note que desta forma, a área total do histograma é igual a 1.

### Números de faixas e largura

Para construir um histograma, não existe um número correto de faixas, e diferentes larguras podem revelar diferentes aspectos dos dados. Faixas mais largas ajudam a reduzir o ruído onde há poucos dados, enquanto faixas mais estreitas aumentam a precisão onde há muitos dados. Existem diferentes métodos para fazer essa escolha, alguns exemplos são:

**Fórmula de Sturges:**

Uma opção simples é usar a *Fórmula de Sturges*, que calcula o número de faixas a partir do tamanho da amostra:

$$
k = \lceil \log_2 n \rceil + 1
$$
Esse é o método padrão usado pelo R base. Como esse método calcula o número de faixas com base no tamanho da amostra $n$, ela pode ter um desempenho ruim quando $n < 30$, pois gera poucas faixas, o que dificulta a visualização de tendências. Para grandes conjunto de dados, ela pode superestimar a largura das faixas, gerando um histogramas execivamente suavizado. Além disso, pode não funcionar bem para dados que não seguem uma distribuição simétrica.

**Regra de Referência Normal de Scoot:**

Outra método é a *Regra de Referência Normal de Scott*, que busca minimizar o erro na estimativa da densidade. Ela define a largura $h$ das faixas como:

$$
h = \frac{3,49 \cdot \text{desvio padrão}}{\sqrt[3]{n}}
$$

Essa abordagem é melhor para dados com variabilidade semelhante à de uma distribuição simétrica.

**Regra de Freedman-Diaconis:**

Outro exemplo é a regra de Freedman–Diaconis, que é mais robusta a dados assimétricos ou com outliers, usando o intervalo interquartil (IQR) no lugar do desvio padrão, ele define a largura $h$ das faixas como:

$$
h = 2 \cdot \frac{\text{IQR}(x)}{\sqrt[3]{n}}
$$

Ela se adapta melhor a distribuições que não são tão bem comportadas.

**Exemplo no R:**

Para criar um histograma no R usando o número de faixas (ou largura das faixas) usando a fórmula desejada, é possível calcular o valor manualmente e depois passá-lo para o argumento breaks da função *hist()*.

```{r ex_sturges, eval = FALSE}
# Exemplo usando a fórmula de Sturges:
n <- length(dados)  # Tamanho da amostra
k_sturges <- 1 + log2(n)  # Fórmula de Sturges

hist(dados, breaks = k_sturges)
```

Além disso, também é possível usar um número de faixas diretamente, colocando o valor de breaks como um número inteiro.

Assim, dependendo do tipo de dado e do objetivo da análise, podemos escolher o método mais adequado para definir o número de faixas no histograma. Para encontrar outros métodos e fórmulas, basta acessar o site **[aqui](https://en.wikipedia.org/wiki/Histogram#Number_of_bins_and_width)**.

---

## Ramos e Folhas

- Similar a um histograma mas com menos perda de informação.

```{r tab_duracao_steam, echo = FALSE, include = TRUE, message=FALSE, warning=FALSE}
tibble(duracao = sort(filmes_pixar$duracao)) %>%
  kbl(align = 'c', format = knitr::opts_knit$get("rmarkdown.pandoc.to"), 
      booktabs = TRUE) %>% 
  kable_styling(
     bootstrap_options = if (knitr::is_html_output()) c("striped","hover", 
                            "bordered", "condensed") else NULL, 
    latex_options = if (knitr::is_latex_output()) 
      c("striped", "hold_position", "scale_down") else NULL,
    font_size = if (knitr::is_latex_output()) 8 else 15
  ) %>% 
  row_spec(0, bold = TRUE, 
           color = if (knitr::is_latex_output()) "black" else "white", 
           background = if (knitr::is_latex_output()) "#D3D3D3" else "firebrick")
```

```{r stemleaf_duracao, echo = TRUE, include = TRUE, message=FALSE, warning=FALSE}
stem(filmes_pixar$duracao)
```


```{r tab_bilheteria_steam, echo = FALSE, include = TRUE, message=FALSE, warning=FALSE}
tab1_bilheteria %>% 
  kbl(align = 'c', format = knitr::opts_knit$get("rmarkdown.pandoc.to"), 
      booktabs = TRUE) %>% 
  kable_styling(
     bootstrap_options = if (knitr::is_html_output()) c("striped","hover", 
                            "bordered", "condensed") else NULL, 
    latex_options = if (knitr::is_latex_output()) 
      c("striped", "hold_position", "scale_down") else NULL,
    font_size = if (knitr::is_latex_output()) 8 else 15
  ) %>% 
  row_spec(0, bold = TRUE, 
           color = if (knitr::is_latex_output()) "black" else "white", 
           background = if (knitr::is_latex_output()) "#D3D3D3" else "firebrick")
```

```{r stemleaf_bilheteria, echo = TRUE, include = TRUE, message=FALSE, warning=FALSE}
stem(filmes_pixar$bilheteria_mundial / 1e9) 
```


- Não é adequado quando temos grandes bancos de dados e não tem o mesmo efeito visual de um boxplot.

---

## Box-Plot

- Utilizado para representar graficamente os quartis, além dos valores mínimo e máximo.  

```{r boxplot_duracao, echo = TRUE, include = TRUE, message=FALSE, warning=FALSE}
filmes_pixar %>% ggplot() + theme_bw() + 
  geom_boxplot(aes(y=duracao), color="black", fill="royalblue") 
```

- No retângulo estão representados os quartis $q_1$, $q_2$ e $q_3$.  
- A reta acima do retângulo se estende até o valor máximo observado, desde que esse não seja maior que $q_3 + 1.5 \cdot d_q$.    
- Do mesmo modo, a reta abaixo do retângulo do retângulo se estende até o mínimo, desde que esse não seja menor que $q_1 - 1.5 \cdot d_q$.  
- Se houver valores que excedam os limites acima propostos, a reta acima (abaixo) do retângulo vai até o maior (menor) valor menor (maior) que $q_3 + 1.5 \cdot d_q$ $\left(q_1 - 1.5 \cdot d_q\right)$.   
- Os valores fora destes limites serão representados por asteriscos e são chamados de *outliers* (ou *valores atípicos*)  

- É possivel incluir os pontos observados no boxplot para não ter perda de informação.

```{r boxplot_P_duracao, echo = TRUE, include = TRUE, message=FALSE, warning=FALSE}
filmes_pixar %>% ggplot(aes(x="",y=duracao)) + theme_bw() + 
  geom_boxplot(color="black", fill="royalblue") + 
  ggbeeswarm::geom_beeswarm(cex=3,size=3,method = "center")
```

---

## Gráficos e simetria

```{r simetria, echo = TRUE, include = TRUE, message=FALSE, warning=FALSE}
set.seed(13)

simul <- tibble(y = rnorm(150,2.5,1))
lim = c(min(simul$y),max(simul$y))

hist <- simul %>% ggplot() + theme_classic() + xlab("") + xlim(lim[1],lim[2]) + 
  ggtitle("Simetria") +
  geom_histogram(aes(y,after_stat(density)), 
                 color="black", fill="royalblue", bins=8)

box <- simul %>% ggplot(aes(x="",y=y)) + 
  theme_classic() + coord_flip() + xlab("") + ylab("") + ylim(lim[1],lim[2]) +
  geom_boxplot(color="black", fill="royalblue")  
  #ggbeeswarm::geom_beeswarm(cex=1,size=1,method = "center")

ggpubr::ggarrange(hist, box, heights = c(2, 1), nrow=2, align = "v")
```

```{r assimetriaD, echo = TRUE, include = TRUE, message=FALSE, warning=FALSE}
set.seed(13)

simul <- tibble(y = rgamma(150,2.5,1))
lim = c(min(simul$y),max(simul$y))

hist <- simul %>% ggplot() + theme_classic() + xlab("") + xlim(lim[1],lim[2]) +
  ggtitle("Assimetria à Direita") +
  geom_histogram(aes(y,after_stat(density)), 
                 color="black", fill="royalblue", bins=10)

box <- simul %>% ggplot(aes(x="",y=y)) + 
  theme_classic() + coord_flip() + xlab("") + ylab("") + ylim(lim[1],lim[2]) +
  geom_boxplot(color="black", fill="royalblue")  
  #ggbeeswarm::geom_beeswarm(cex=1,size=1,method = "center")

ggpubr::ggarrange(hist, box, heights = c(2, 1), nrow=2, align = "v")
```

```{r assimetriaE, echo = TRUE, include = TRUE, message=FALSE, warning=FALSE}
simul <- lim[2]-simul+lim[1]
lim = c(min(simul$y),max(simul$y))

hist <- simul %>% ggplot() + theme_classic() + xlab("") + xlim(lim[1],lim[2]) +
  ggtitle("Assimetria à Esquerda") +
  geom_histogram(aes(y,after_stat(density)), 
                 color="black", fill="royalblue", bins=10)

box <- simul %>% ggplot(aes(x="",y=y)) + 
  theme_classic() + coord_flip() + xlab("") + ylab("") + ylim(lim[1],lim[2]) +
  geom_boxplot(color="black", fill="royalblue")  
  #ggbeeswarm::geom_beeswarm(cex=1,size=1,method = "center")

ggpubr::ggarrange(hist, box, heights = c(2, 1), nrow=2, align = "v")
```

- Os quartis são medidas de posição que auxiliam na avaliação da simetria dos dados. Para uma distribuição aproximadamente **simétrica**, espera-se que
  * $q_2 - x(1) ~\approx~ x(n)-q_2$ ,  
  * $q_2 - q_1 ~\approx~ q_3-q_2$ ,  
  * $q_1 - x(1) ~\approx~ x(n)-q_3$ .  

- A distribiuição dos dados é dita **assimétrica à direita** se as diferenças entre os quantis situados a direita da mediana e a mediana são maiores que as diferenças entre a mediana e os quantis situados à esquerda da mediana. Se o contrário ocorre, dizemos que a distribuição é **assimétrica à esquerda**.

- Além disso, se uma distribuição é aproximadamente simétrica,
  * $q_2-x_{(i)} ~\approx~ x_{(n+1-i)}-q_2$ , $i=1,\ldots,\lfloor(n+1)/2\rfloor$ , em que $\lfloor y \rfloor$ é o maior inteiro menor ou igual a $y$.
  
- Assim, defina $u_i = q_2-x_{(i)}$ e $v_i = x_{(n+1-i)}-q_2$, para $i=1,\ldots,\lfloor(n+1)/2\rfloor$. Então,  
  * Se a distribuição é simetrica, espera-se que $u_i \approx v_i$ ;
  * Se a distribuição é assimetrica à direira, espera-se que $u_i \leq v_i$ ; 
  * Se a distribuição é assimetrica à esquerda, espera-se que $u_i \geq v_i$.  
  
- Uma forma de fazer essa avaliação é fazer um gráfico dos pares $(u_i,v_i)$.

```{r graf_simetria, echo = TRUE, include = TRUE, message=FALSE, warning=FALSE}
tibble(u = 100.6522 - sort(filmes_pixar$duracao)[1:5],
       v = sort(filmes_pixar$duracao,decreasing=TRUE)[1:5] - 100.6522) %>% 
  ggplot() + theme_bw() + 
  geom_point(aes(x=u,y=v)) + 
  geom_line(aes(x=u,y=u))
```

---

## Medidas de assimetria 

Outra forma de avaliar e descrever a simetria (ou a falta dela) são com medidas especificas de assimetria, que descrevem a inclinação ou formato da distribuição.

```{r assimetria_duracao, echo = FALSE, include = TRUE}
require(ggplot2)

hist <- filmes_pixar %>% 
  ggplot() + theme_classic() + xlab("") +
  ggtitle("Duração dos filmes da Pixar") +
  geom_histogram(aes(duracao,after_stat(density)), 
                 color="black", fill="deeppink", bins=5)

box <- filmes_pixar %>% 
  ggplot(aes(x="",y=duracao)) + theme_classic() + coord_flip() + 
  xlab("") + ylab("") + 
  geom_boxplot(color="black", fill="deeppink")  

simA <- ggpubr::ggarrange(hist, box, heights = c(2, 1), nrow=2, align = "v")
```

```{r assimetria_bilheteria, echo = FALSE, include = TRUE}
hist <- filmes_pixar %>% 
  ggplot() + theme_classic() + xlab("") + 
  ggtitle("Bilheteria Mundial dos filmes da Pixar") +
  geom_histogram(aes(bilheteria_mundial,after_stat(density)), 
                 color="black", fill="deeppink", bins=5)

box <- filmes_pixar %>% 
  ggplot(aes(x="",y=bilheteria_mundial)) + theme_classic() + coord_flip() + 
  xlab("") + ylab("") + 
  geom_boxplot(color="black", fill="deeppink")  

simB <- ggpubr::ggarrange(hist, box, heights = c(2, 1), nrow=2, align = "v")
```

###	Coeficiente de Assimetria de Bowley

O coeficiente de assimetria de Bowley usa os quartis para medir a assimetria.

$$
B = \frac{(q_3-q_2)-(q_2-q_1)}{q_3-q_1} = \frac{(q_3-q_2)-(q_2-q_1)}{(q_3-q_2)+(q_2-q_1)} = \frac{q_3+q_1-2q_2}{q_3-q_1}
$$

Onde:
- $q_1$: primeiro quartil
- $q_2$: mediana
- $q_3$: terceiro quartil

Se o resultado for um valor próximo de 0, a distribuição é simétrica; se for maior que zero, a distribuição é assimétrica à direita; e, se for menor que zero, é assimétrica à esquerda.


###	Coeficiente de Assimetria de Pearson 1

O coeficiente de assimetria de Pearson 1 compara a média com a moda e é útil quando a moda é bem definida.

$$
Sk_1 = \frac{\bar{x}-moda(x)}{\sqrt{\frac{n}{n-1}}~dp(x)}
$$

Onde:
- $\bar{x}$ é a média amostral
- $moda(x)$ é a moda da amostra
- $n$: tamanho da amostra
- $dp(x)$: desvio padrão

Se o resultado for um valor próximo de 0, a distribuição é simétrica; se for maior que zero, a distribuição é assimétrica à direita; e, se for menor que zero, é assimétrica à esquerda.


###	Coeficiente de Assimetria de Pearson 2

O coeficiente de Assimetria de Pearson 2 é mais estável que o 1, uma vez que compara a média com a mediana ($md(x)$).

$$
Sk_2 = 3\cdot\frac{\bar{x}-md(x)}{\sqrt{\frac{n}{n-1}}~dp(x)}
$$

Se o resultado for um valor próximo de 0, a distribuição é simétrica; se for maior que zero, a distribuição é assimétrica à direita; e, se for menor que zero, é assimétrica à esquerda.


###	Coeficiente de Assimetria de Fisher-Pearson

- Considere o ***k*-ésimo momento (central) amostral**, definido por 
$$
m_k = \frac{1}{n}\sum_{i=1}^{n}\left(x_i-\bar{x}\right)^k
$$
A fórmula do coeficiente de Assimetria de Fisher-Pearson é:

$$
g_1 = \frac{m_3}{m_2^{3/2}}
$$

Onde:
- $m_3$: terceiro momento central
- $m_2$: segundo momento central (variância)

Se o resultado for um valor próximo de 0, a distribuição é simétrica; se for maior que zero, a distribuição é assimétrica à direita; e, se for menor que zero, é assimétrica à esquerda.


###	Coeficiente de Assimetria de Fisher-Pearson ajustado

O coeficiente de Assimetria de Fisher-Pearson ajustado tenta corrigir o viés do estimador de Fisher-Pearson em amostras pequenas.

$$
g_2 = \frac{n\sqrt{n(n-1)}}{n-1}g1
$$

Se o resultado for um valor próximo de 0, a distribuição é simétrica; se for maior que zero, a distribuição é assimétrica à direita; e, se for menor que zero, é assimétrica à esquerda.

---

## Função de distribuição empírica (FDE)

Seja $x_1, x_2, \cdots, x_n$ valores observados de uma amostra. A função de distribuição empírica é definida como:

$$
\overset{\sim}{F} (x) = \frac{1}{n} \sum_{i=1}^{n}~ \mathbb{I} (x_i \leq x)
$$

Onde,
$$
 \mathbb{I}_A (x) = I(x \in A) = 
\begin{cases}
1, & \text{se } x \in A \\
0, & \text{se } x \notin A
\end{cases}
$$


Ou seja, para qualquer valor de $x$, $\overset{\sim}{F}(x)$ nos diz a proporção de dados que é menor ou igual a $x$, obtendo uma estimativa empírica da função de distribuição acumilada verdadeira $F(x)$.

**Exemplo:**

Suponha a amostra **{3,5,2,4,3,2,5,1,4,2}**, para calcular a sua função empírica vamos primeiro reordenar os valores: 
**{1,2,2,2,3,3,4,4,5,5}**

Calculando a *FDE*:

```{r tab_empirica, echo = FALSE, include = TRUE, message=FALSE, warning=FALSE}
tab_fde1 <- tibble(x = c(1, 2, 3, 4, 5), FDE = c(0.1, 0.4, 0.6, 0.8, 1))

tab_fde1 %>% 
  kbl(align = 'c', format = knitr::opts_knit$get("rmarkdown.pandoc.to"), 
      booktabs = TRUE) %>% 
  kable_styling(
     bootstrap_options = if (knitr::is_html_output()) c("striped","hover", 
                            "bordered", "condensed") else NULL, 
    latex_options = if (knitr::is_latex_output()) 
      c("striped", "hold_position", "scale_down") else NULL,
    font_size = if (knitr::is_latex_output()) 8 else 15
  ) %>% 
  row_spec(0, bold = TRUE, 
           color = if (knitr::is_latex_output()) "black" else "white", 
           background = if (knitr::is_latex_output()) "#D3D3D3" else "firebrick")
```


**Representação gráfica**

```{r empirica}
amostra <- c(3, 5, 2, 4, 3, 2, 5, 1, 4, 2)

# Criar a função de distribuição empírica
fde <- ecdf(amostra)

# Plotar a FDE
plot(fde, verticals = TRUE, do.points = TRUE, pch = 16,
     main = "Função de Distribuição Empírica",
     xlab = "x", ylab = "F_n(x)",
     col = "black")
```

---

## Exercícios

1. Quinze pacientes de uma clínica de ortopedia foram entrevistados quanto ao *número de meses previstos de fisioterapia*, se há *expectativa de sequelas* (S) ou não (N) após o tratamento e o *graus de complexidade da cirurgia* realizada: alto (A), médio (M), ou baixo (B). Os dados estão apresentados na tabela a seguir.

```{r tab_ex1, echo = FALSE}
tab_fisio <- tibble::tibble(
  Paciente = 1:15,
  `Fisioterapia (em meses)` = c(7, 8, 5, 6, 4, 5, 7, 7, 6, 8, 6, 5, 5, 4, 5),
  Sequelas = c("S", "S", "N", "N", "N", "S", "S", "N", "N", "S", "S", "N", "S", "N", "N"),
  Cirurgia = c("A", "M", "A", "M", "M", "B", "A", "M", "B", "M", "B", "B", "M", "M", "A")
)

tab_fisio %>% 
  kbl(align = 'c', format = knitr::opts_knit$get("rmarkdown.pandoc.to"), 
      booktabs = TRUE) %>% 
  kable_styling(
    bootstrap_options = if (knitr::is_html_output()) c("striped","hover", 
                            "bordered", "condensed") else NULL, 
    latex_options = if (knitr::is_latex_output()) c("striped", "hold_position") 
    else NULL) %>% 
  row_spec(0, bold = TRUE, 
           color = if (knitr::is_latex_output()) "black" else "white", 
           background = if (knitr::is_latex_output()) "#D3D3D3" else "firebrick")
```

(a) Classifique cada uma das variáveis.
(b) Para cada variável, construa a tabela de frequência e faça uma representação gráfica.
(c) Para o grupo de pacientes que não ficaram com sequelas, faça um gráfico de barras para a variável Fisioterapia. Você acha que essa variável se comporta de modo diferente nesse grupo quando comparado com a amostra total?

*Obs.:* Para o item (b) e (c) faça à mão e depois repita o exercício no R.

```{r tab_csv, include=FALSE}
write.csv(tab_fisio, "tab_fisio.csv", row.names = FALSE)
```

2. Usando o banco de dados do R *mtcars*, analise as características dos carros com motor de 6 cilindros versus os de motor de 8 cilindros. Para isso, calcule a média e o desvio padrão da potência do motor (hp) para os carros onde a variável vs (motor V/S) é igual a 0 (motor de 6 cilindros) e igual a 1 (motor de 8 cilindros). A partir disso, crie um histograma. 

3. Usando os dados e os calculos feitos no *exercício 2* do *capítulo 5*, construa a mão um boxplot.

4. Considere a amostra **{3, 7, 4, 2, 7}**
a) Organize os dados em ordem crescente.
b) Construa a tabela da FDE $\overset{\sim}{F}(x)$, para todos os valores de $x$ da amostra.
c) Faça o gráfico da *FDE* calculada acima.
