# Análise bivariada {#anaise_bi7}

- Considere que o interesse agora é estudar a relação entre variáveis. Se não há associação entre duas ou mais variáveis, dizemos que elas são independentes.


- **Exemplo:** suponha que deseja-se estudar se a cor da roupa (1: clara, 0: escura) está associado com gostar de basquete (1: sim, 0: não). Perguntei para 10 alunos da turma e os dados estão apresentados abaixo

```{r dados_cap7}
dados_cap7 <- tibble(Camisa=c(1,1,1,1,1,0,0,0,0,0),
                Basquete=c(1,0,1,0,1,0,0,0,1,0))
```

## Duas variáveis categóricas

**Tabela de Contingência (de Frequências)**

- Para variáveis categóricas, vamos primeiramente considerar tabelas de frequências.

```{r tabela_R_base6}
# R base
tab1 <- table(dados_cap7$Camisa,dados_cap7$Basquete)
tab1
```

- Lembre-se que podemos pensam em independência com relação à distribuição conjunta ou à distribuição condicional.

- Se o objetivo é estudar a distribuição conjunta, podemos considerar as frequências relativas ao tamanho total da amostra observada.

```{r tabela_gt2}
# Tidyverse
require(gtsummary)
dados_cap7 %>% tbl_cross(Camisa,Basquete,percent = "cell") %>% 
  bold_labels()
```

- Se o objetivo é estudar a distribuição condicional, podemos considerar as frequências relativas ao total das linhas ou das colunas. Pelo desenho de nosso estudo, eu fixei o total de cada cor da camisa, então a tabela abaixo é construída com relação ao total das linhas.

```{r tidyverse}
# Tidyverse com porcentagens das linhas
dados_cap7 %>% tbl_cross(Camisa,Basquete,percent = "row") %>% 
  bold_labels()
```


**Correlação amostral**

- Podemos estimar a $E[xY]$ como $\displaystyle \frac{1}{n}\sum_{i=1}^n x_i~y_i$.

- Assim, a $COV(X,Y)$ pode ser estimada por $\displaystyle cov = \frac{1}{n}\sum_{i=1}^n x_i~y_i - \bar{x}~\bar{y}$.

- Analogamente, a correção amostral é $$cor = \dfrac{cov}{\sqrt{var(x)var(y)}} = \dfrac{\displaystyle \sum_{i=1}^n x_i~y_i - n~\bar{x}~\bar{y}}{\displaystyle \sqrt{\sum_{i=1}^n (x_i-\bar{x})^2\sum_{j=1}^n(y_j-\bar{y})^2}}~.$$

- No exemplo:

```{r correlacao}
cor(dados_cap7$Camisa,dados_cap7$Basquete)
```

**Qui-Quadrado de Pearson**

- Sejam $o_{ij}$ as frequências observadas na *i*-ésima linha e *j*-ésima coluna da tabela, $o_{i.}$ o total observado na linha *i* e $o_{.j}$ o total observado na coluna *j*. Sob a hipótese de independência, espera que o valor observado em cada casela da tabela seja $\displaystyle e_{ij} = \frac{o_{i.}~o_{.j}}{n}$.

- A estatística de Qui-Quadrado é dada por:
$$Q^2 = \sum_i \sum_j \frac{(o_{ij}-e_{ij})^2}{e_{ij}}~.$$
- No exemplo: 

```{r chi2, warning=FALSE}
chi2 = chisq.test(tab1)$statistic
chi2
```

---
