# Medidas de duas variáveis {#medidas_duas_va}

Considere que o interesse agora é estudar a relação entre variáveis. Se não há associação entre duas ou mais variáveis, dizemos que elas são independentes.

Exemplo: suponha que deseja-se estudar se a cor da roupa (1: clara, 0: escura) está associado com gostar de basquete (1: sim, 0: não). Perguntei para 10 alunos da turma e os dados estão apresentados abaixo

```{r dadoscap7}
dados_cap7 <- tibble(Camisa=c(1,1,1,1,1,0,0,0,0,0),
                Basquete=c(1,0,1,0,1,0,0,0,1,0))
```


##	Tabela de Contingência (de Frequências)

- Para variáveis categóricas, vamos primeiramente considerar tabelas de frequências.

```{r tabela_R_base7}
# R base
tab1 <- table(dados_cap7$Camisa,dados_cap7$Basquete)
tab1
```

- Lembre-se que podemos pensam em independência com relação à distribuição conjunta ou à distribuição condicional.

- Se o objetivo é estudar a distribuição conjunta, podemos considerar as frequências relativas ao tamanho total da amostra observada.

```{r tab1}
# Tidyverse
require(gtsummary)
dados_cap7 %>% tbl_cross(Camisa,Basquete,percent = "cell") %>% 
  bold_labels()
```

- Se o objetivo é estudar a distribuição condicional, podemos considerar as frequências relativas ao total das linhas ou das colunas. Pelo desenho de nosso estudo, eu fixei o total de cada cor da camisa, então a tabela abaixo é construída com relação ao total das linhas.

```{r tab2}
# Tidyverse com porcentagens das linhas
dados_cap7 %>% tbl_cross(Camisa,Basquete,percent = "row") %>% 
  bold_labels()
```

---

##	Qui-Quadrado de Pearson {#qui_quadrado7}

- Sejam $o_{ij}$ as frequências observadas na *i*-ésima linha e *j*-ésima coluna da tabela, $o_{i.}$ o total observado na linha *i* e $o_{j}$ o total observado na coluna *j*. Sob a hipótese de independência, espera que o valor observado em cada casela da tabela seja $\displaystyle e_{ij} = \frac{o_{i.}~o_{.j}}{n}$.

- A estatística de Qui-Quadrado é dada por:
$$Q^2 = \sum_i \sum_j \frac{(o_{ij}-e_{ij})^2}{e_{ij}}~.$$
- No exemplo: 

```{r chi2_2, warning=FALSE}
chi2 = chisq.test(tab1)$statistic
chi2
```

---

##	Medidas de Associação baseadas no Qui-Quadrado

```{r dados_basq}
require(gtsummary)
dados_cap7 %>% tbl_cross(Camisa, Basquete, percent = "cell") %>%
  bold_labels()
```

###	Coeficiente de Contingência de Pearson

$$C = \sqrt{\frac{Q^2}{Q^2 + n}} \qquad 0\leq C\leq1$$

No exemplo:  
$$C = \sqrt{\frac{\frac{10}{6}}{\frac{10}{6} + 10}} = 0.791$$

O Coeficiente de Contingência de Pearson é muito influenciado pelo número de linhas (\(l\)) e número de colunas (\(c\)).

###	Coeficiente de Tcschupov

$$T = \sqrt{\frac{Q^2/n}{(l - 1) (c - 1)}} \qquad 0\leq T\leq1$$

No exemplo:

$$T = \sqrt{\frac{\frac{1.66}{10}}{(2 - 1) (2 - 1)}} = 0.41$$

---

##	Outras Medidas de Associação

- Considere um contexto em que deseja-se avalia a presença de um desfecho (ter um determinado cancer, gostar de basquete, etc) na presença de um fator de risco (fumar, usar roupa clara).

```{r tab_risco}
require(kableExtra)
tibble('Fator de Risco' = c("Não", "Sim"), 
       'Sem o Desfecho' = c("(1-q)", "(1-p)"), 
       'Com o Desfecho' = c("q", "p")) %>% 
  kbl(align = 'c', format = "html", booktabs = TRUE)%>% 
  kable_styling(
     bootstrap_options = c("striped","hover", "bordered", "condensed"), 
     latex_options = c("striped"))
```

###	Risco Atribuível

  - $RA = p - q$: é a diferença entre as probabilidades de ter a doença dado a presença do fator de risco e de ter a doença sem fator de risco.  
  - No exemplo:
  
  $$RA = 	\frac{3}{5} - {1 \over 5} = \frac{2}{5}$$
  
###	Risco Relativo

  - $RR = p/q$: é quantas vezes é mais provavél ter a doença tendo o fator de risco em relação a quem não tem.  
  - No exemplo:
  
  $$RR = \frac{3/5}{1/5} = 3  $$

###	Razão de Chances (“Odds Ratio”)

  - Os termos probabilidade e chance são sinônimos mas, por convenção, usaremos a notação $3:2  ~``="~ \dfrac{3}{5}$, sendo que $3:2 = \dfrac{3/5}{2/5}$ denotará a chance e $\dfrac{3}{5}$ a probabilidade.  

  
  $$OR ~=~ \frac{p}{(1-p)} \div \frac{q}{(1-q)} ~=~  \frac{p(1-q)}{q(1-q)}$$  
  - No exemplo:
  
  $$OR ~=~ \frac{3/5}{2/5} \div \frac{1/5}{4/5} ~=~ \frac{3}{2} \div {1 \over 4} ~=~ \frac{3}{2} ~.~  \frac{4}{1} =  6$$


---

##	Medidas para Testes de Diagnóstico

Considere um teste para uma determinada doença, de modo que o resultado do teste pode ser 1: *Positivo* e 0: *Negativo* e o indivíduos podem estar 1: *Doente* ou 0: *Não Doente*.

```{r dados_diag}
require(gtsummary)

dados <- tibble(Teste = c(1,1,1,1,1,0,0,0,0,0),
                Doente = c(1,0,1,0,1,0,0,0,1,0))

dados %>% tbl_cross(Teste, Doente, percent = "cell") %>%
  bold_labels()
```

As medidas a seguir são bastante utilizadas no contexto de testes de diagnósticos: 

###	Sensibilidade

$S = P(Teste = 1 ~|~ Doente = 1)$  
  * estimativa: $s = \dfrac{o_{22}}{o_{\bullet 2}}$  
  * no exemplo: $s = \dfrac{3}{4}$ 

###	Especificidade

$E = P(Teste = 0 ~|~ Doente = 0)$  
  - estimativa: $e = \dfrac{o_{11}}{o_{\bullet 1}}$  
  - no exemplo: $e = \dfrac{4}{6}$  

###	Falso Positivo

$FP = P(Teste = 1 ~|~ Doente = 0)$  
  - estimativa: $fp = \dfrac{o_{21}}{o_{\bullet 1}}$  
  - no exemplo: $fp = \dfrac{2}{6}$  

###	Falso Negativo 

$FN = P(Teste = 0 ~|~ Doente = 1)$  
  - estimativa: $fn = \dfrac{o_{12}}{o_{\bullet 2}}$  
  - no exemplo: $fn = \dfrac{1}{4}$  

###	Valor Preditivo Positivo

$VPP=P(Doente=1~|~Teste=1)$  
  - estimativa: $vpp = \dfrac{o_{22}}{o_{2 \bullet}}$  
  - no exemplo: $vpp = \dfrac{3}{5}$ 

### Valor Preditivo Negativo

$VPN = P(Doente=0~|~Teste=0)$  
  - estimativa: $vpn = \dfrac{o_{11}}{o_{1 \bullet}}$  
  - no exemplo: $vpn = \dfrac{4}{5}$

###	Acurácia

$AC = P\left[(\text{Teste}=0, \text{Doente} = 0) \cup (\text{Teste}=1, \text{Doente} = 1)\right]$
  - estimativa: $ac = \dfrac{o_{11}+o_{22}}{n}$  
  - no exemplo: $ac = \dfrac{3+4}{10} = \dfrac{7}{10}$ 

---

##	Correlação amostral

- Podemos estimar a $E[xY]$ como $\displaystyle \frac{1}{n}\sum_{i=1}^n x_i~y_i$.

- Assim, a $COV(X,Y)$ pode ser estimada por $\displaystyle cov = \frac{1}{n}\sum_{i=1}^n x_i~y_i - \bar{x}~\bar{y}$.

- Analogamente, a correção amostral é $$cor = \dfrac{cov}{\sqrt{var(x)var(y)}} = \dfrac{\displaystyle \sum_{i=1}^n x_i~y_i - n~\bar{x}~\bar{y}}{\displaystyle \sqrt{\sum_{i=1}^n (x_i-\bar{x})^2\sum_{j=1}^n(y_j-\bar{y})^2}}~.$$

- No exemplo:

```{r cor}
cor(dados_cap7$Camisa, dados_cap7$Basquete)
```

---

## Exercícios 

1. Um novo teste está sendo desenvolvido para a identificação do HIV. Das 200 pessoas estudadas, metade tem HIV e a outra metade não tem. O teste deu positivo para 75 pessoas e negativo para 125, sendo 25 falsos-positivos e 50 falsos-negativos.

(a) Construa uma tabela de dupla entrada com as informações do enunciado 
(b) Encontre as medidas de sensibilidade e especificidade do teste.
(c) Calcule os valores preditivos positivo e negativo.
(d) Qual é a acúracia do teste?

