# Respostas dos exercícios

---

## Capítulo 3

- **Exercício 1**

```{r cap3_ex1}
vetor1 <- c(10, 9, 8, 7, 6, 5, 4, 3, 2, 1)
vetor2 <- c(1, 2, 3, 4, 5, 6, 7, 8, 9, 10)

soma <- vetor1 + vetor2
subtracao <- vetor1 - vetor2
multiplicacao <- vetor1 * vetor2
```

- **Exercício 2**

```{r cap3_ex2}
matriz1 <- matrix(1:4, nrow = 2, ncol = 2)
matriz2 <- matrix(5:8, nrow = 2, ncol = 2)

soma <- matriz1 + matriz2
subtracao <- matriz1 - matriz2
multiplicacao <- matriz1 %*% matriz2
```

- **Exercício 3**

```{r cap3_ex3}
alunos <- data.frame(
  Nome = c("Letícia", "Mariana", "Ana", "Otávio", "Ricardo"),
  Idade = c(17, 18, 16, 17, 19),
  Nota = c(8.5, 6.2, 4.3, 2.0, 5.5)
)

alunos$Aprovado <- alunos$Nota >= 6
print(alunos)
```


- **Exercício 4**

```{r cap3_ex4}
exponencial <- function(M, b=exp(1)) {
  lc <- dim(M) # vetor com número de linhas e colunas de M
  E <- M # inicializa a matriz E que será retornada pela função
  i <- 1 # Inicializa i que irá percorrer as linhas
  while(i<=lc[1]){
    j <- 1 # inicializa j que irá percorrer as colunas
    while(j<=lc[2]){
      E[i,j] <- b^M[i,j] # calcula os elementos da matriz E
      j <- j + 1 # atualiza j
    }
    i <- i + 1 # atualiza i
  }
  return(E)
}

# Testa a função 'exponencial'
M
exponencial(M,2)  
exponencial(M)
```

- **Exercício 5**

```{r cap3_ex5}
calcula_area <- function(base, altura) {
  return((base * altura) / 2)
}

# Testa a função 'calcula_area'
calcula_area(15, 3)
```

- **Exercício 6**

```{r cap3_ex6}
conta_pos_neg <- function(vetor) {
  pos <- sum(vetor > 0)
  neg <- sum(vetor < 0)
  return(list(positivos = pos, negativos = neg))
}

# Testa a função 'conta_pos_neg'
vetor <- c(-10, 7, 4, -8, -15, 3, -5, 7, 0, 1, -2)
resultado <- conta_pos_neg(vetor)
print(resultado)
```

---

## Capítulo 4

- **Exercício 1**

```{r cap4_ex1}
library(tidyverse) # Carregue o pacote

mtcars %>% 
  filter(cyl == 6) %>% # Item a
  select(mpg, hp, wt) %>% # Item b
  arrange(desc(mpg)) # Item c
```

- **Exercício 2**

```{r cap4_ex2}
library(stringr)

nomes <- c("Mariana Silva", "Mateus Souza", "Letícia Dias", "Guilherme Almeida", 
           "Yasmin Santos")

# Separando o nome e sobrenome
nomes_sobrenomes <- str_split(nomes, " ")

print(nomes_sobrenomes)
```

- **Exercício 3:**

```{r}
library(forcats)

# Criando o fator
cores <- factor(c("rosa", "vermelho", "azul", "amarelo", "rosa", "verde", "azul", "rosa"))

# (a) Reordenar os níveis para que a cor mais frequente venha primeiro
cores_reordenadas <- fct_infreq(cores)
levels(cores_reordenadas)

# (b) Agrupar todas as cores menos frequentes que "azul" em "Outro"
cores_agrupadas <- fct_lump(cores, n = 2, other_level = "Outro")
table(cores_agrupadas)
```

---

## Capítulo 5

- **Exercício 1:**

Dada uma amostra de tamanho $n$, $x_1,\ldots,x_n$, queremos mostrar que 

$$
\sum_{i=1}^n (x_i - \bar{x}) = 0
$$

Onde $\bar{x}$ é a *média amostral*, dada por

$$
\bar{x} = \frac{1}{n}\sum_{i=1}^n x_i 
$$

Primeiro, vamos expandir a soma

$$
\sum_{i=1}^n (x_i - \bar{x}) = \sum_{i=1}^n x_i - \sum_{i=1}^n \bar{x}
$$

Como $\bar{x}$ é uma constante, ou seja, não depende de $i$, podemos reescrever:

$$
\sum_{i=1}^n \bar{x} = n \bar{x}
$$

Mas pela definição de média amostral:

$$
\bar{x} = \frac{1}{n}\sum_{i=1}^n x_i  
  \Rightarrow
n \bar{x} = \frac{1}{n}\sum_{i=1}^n nx_i= \sum_{i=1}^n x_i 
$$

Logo,

$$
\sum_{i=1}^n x_i - \sum_{i=1}^n x_i = 0 \text{  } \blacksquare
$$

- **Exercício 2**

- Média:

$$
\bar{x} = \frac{1}{n}\sum_{i=1}^n x_i 
$$

$$
\bar{x} = \frac{(1 \times 3) + (2 \times 11) + (3 \times 16) + (4 \times 9) + (5 \times 6) + (6 \times 1) + (7 \times 2) + (8 \times 1) + (15 \times 1)}{50} \\
$$

$$
\bar{x} = \frac{182}{50}  = 3,64
$$

- Moda: 3

- Mediana:

$$
\frac{x_{25} + x_{26}}{2} =\frac{3 + 3}{2} = 3 
$$
- Quartis 
$q(0,25) = x_{13} = 2$ e $q(0,75) = x_{38} = 4$

---

## Capítulo 6

- **Exercício 1:**

**Item (a)**

- Fisioterapia: variável qualitativa discreta.
- Sequelas: variável qualitativa nominal.
- Cirurgia: variável qualitativa ordinal.

**Item (b)**

```{r cap6_ex1b}
tab_fisio <- read.csv("tab_fisio.csv")
```

- Para *Fisioterapia (em meses)*:

```{r tab2_fisio, echo = FALSE}
tab_fisio <- tibble::tibble(
  Paciente = 1:15,
  `Fisioterapia (em meses)` = c(7, 8, 5, 6, 4, 5, 7, 7, 6, 8, 6, 5, 5, 4, 5),
  Sequelas = c("S", "S", "N", "N", "N", "S", "S", "N", "N", "S", "S", "N", "S", "N", "N"),
  Cirurgia = c("A", "M", "A", "M", "M", "B", "A", "M", "B", "M", "B", "B", "M", "M", "A")
)
```

```{r cap6_ex1bf}
freq_fisio <- tab_fisio %>%
  count(`Fisioterapia (em meses)`) %>%
  mutate(
    FreqRel = round(n / sum(n), 2)
  ) %>%
  rename(Frequencia = n)

print(freq_fisio)

ggplot(tab_fisio, aes(x = factor(`Fisioterapia (em meses)`))) +
  geom_bar(fill = "deeppink", color = "black") +
  labs(x = "Meses de Fisioterapia", y = "Frequência") +
  theme_minimal()
```

- Para *Sequêlas*:

```{r cap6_ex1bs}
freq_sequelas <- tab_fisio %>%
  count(Sequelas) %>%
  mutate(
    FreqRel = round(n / sum(n), 2)
  ) %>%
  rename(Frequencia = n)

print(freq_sequelas)

ggplot(tab_fisio, aes(x = Sequelas)) +
  geom_bar(fill = "deeppink", color = "black") +
  labs(x = "Expectativa de Sequelas", y = "Frequência") +
  theme_minimal()
```

- Para *Cirurgia*:

```{r cap6_ex1bc}
freq_cirurgia <- tab_fisio %>%
  count(Cirurgia) %>%
  mutate(
    FreqRel = round(n / sum(n), 2)
  ) %>%
  rename(Frequencia = n)

print(freq_cirurgia)

ggplot(tab_fisio, aes(x = Cirurgia)) +
  geom_bar(fill = "deeppink", color = "black") +
  labs(x = "Grau de Complexidade da Cirurgia", y = "Frequência") +
  theme_minimal()
```

**Item (c)**

```{r cap6_ex1c}
n_sequelas <- tab_fisio %>%
  filter(Sequelas == "N")

ggplot(n_sequelas, aes(x = factor(`Fisioterapia (em meses)`))) +
  geom_bar(fill = "deeppink", color = "black") +
  labs(
    title = "Distribuição dos Meses de Fisioterapia (Pacientes sem Sequelas)",
    x = "Meses de Fisioterapia",
    y = "Frequência"
  ) +
  theme_minimal()
```


- **Exercício 2:**

```{r cap6_ex2_1}
mtcars %>% filter(vs==0) %>% summarise(media = mean(hp), dp = sd(hp))
mtcars %>% filter(vs==1) %>% summarise(media = mean(hp), dp = sd(hp))
```

```{r cap6_ex2_vs0}
hist(
  mtcars$hp[mtcars$vs == 0],
  main = "Histograma de HP (vs == 0)",
  xlab = "HP",
  col = "pink",
  border = "white"
)
```

```{r cap6_ex2_vs1}
hist(
  mtcars$hp[mtcars$vs == 1],
  main = "Histograma de HP (vs == 1)",
  xlab = "HP",
  col = "pink",
  border = "white"
)
```

- **Exercício 3**

```{r cap6_e3, echo = FALSE}
tempos <- c(1, 1, 1, 2, 2, 2, 2, 2, 2, 2, 2, 2, 2, 2,
            3, 3, 3, 3, 3, 3, 3, 3, 3, 3, 3, 3, 3, 3, 3, 3,
            4, 4, 4, 4, 4, 4, 4, 4, 4,
            5, 5, 5, 5, 5, 5,
            6, 7, 7, 8, 15)

# Colocar em um data frame
df <- data.frame(tempo = tempos)

ggplot(df, aes(x = "", y = tempo)) +
  geom_boxplot(fill = "skyblue", color = "darkblue", outlier.color = "deeppink", outlier.shape = "_") +
  labs(title = "Boxplot", y = "Tempo de espera", x = "") +
  theme_minimal(base_size = 14)
```


- **Exercício 4**

**item (a)**  
{2, 3, 4, 7, 7}

**item (b)**

```{r cap6_ex4b, echo = FALSE, include = TRUE, message=FALSE, warning=FALSE}
tab_fde2 <- tibble(x = c(2, 3, 4, 7), FDE = c(0.2, 0.4, 0.6, 1))

tab_fde2 %>% 
  kbl(align = 'c', format = knitr::opts_knit$get("rmarkdown.pandoc.to"), 
      booktabs = TRUE) %>% 
  kable_styling(
     bootstrap_options = if (knitr::is_html_output()) c("striped","hover", 
                            "bordered", "condensed") else NULL, 
    latex_options = if (knitr::is_latex_output()) 
      c("striped", "hold_position", "scale_down") else NULL,
    font_size = if (knitr::is_latex_output()) 8 else 15
  ) %>% 
  row_spec(0, bold = TRUE, 
           color = if (knitr::is_latex_output()) "black" else "white", 
           background = if (knitr::is_latex_output()) "#D3D3D3" else "deeppink")
```


**item (c)**

```{r cap6_ex4c}
dados <- c(3, 7, 4, 2, 7)

fde <- ecdf(dados)

plot(fde, main = "Função de Distribuição Empírica (FDE)", 
     xlab = "x", ylab = "F_n(x)", verticals = TRUE, do.points = TRUE, pch = 19)
```

---

## Capítulo 7

- **Exercício 1**

Primeiro, interpretando o exercício: 

Das 200 pessoas estudadas, 100 pacientes são doentes e 100 não são doentes. No teste, dos 75 resultados positivos, 25 são falsos-positivos, ou seja, temos 50 pacientes *positivados* e *com HIV*. Já dos 125 resultados negativos, 50 são falsos-negativos, ou seja, temos 75 pacientes *negativados* e *sem HIV*.

**item (a)**

```{r cap7_ex1a}
library(dplyr)
library(gtsummary)

# Criar os dados com data.frame()
dados_hiv <- data.frame(
  Teste = c(rep("Positivo", 75), rep("Negativo", 125)),
  Doenca = c(
    rep("Doente", 50),        # verdadeiros positivos
    rep("Não Doente", 25),    # falsos positivos
    rep("Doente", 50),        # falsos negativos
    rep("Não Doente", 75)     # verdadeiros negativos 
))

dados_hiv %>%
  tbl_cross(
    row = Teste,
    col = Doenca,
    percent = "cell"
  ) %>%
  bold_labels()
```

**item (b)**

Seja:
*vp*: verdadeiro positivo (tem HIV e teste foi positivo)
*fp*: falso positivo (não tem HIV, mas teste deu positivo)
*fn*: falso negativo (tem HIV, mas teste deu negativo)
*vn*: verdadeiro negativo (não tem HIV e teste deu negativo)

*Sensibilidade:* a probabilidade do teste dar positivo, dado que a pessoa está doente.

$$
S = \frac{\text{vp}}{\text{vp + fn}} = \frac{50}{50 + 50} = 0,5
$$


*Especificidade:* a probabilidade do teste dar negativo, dado que a pessoa não está doente.

$$
E = \frac{\text{vn}}{\text{vn + fp}} = \frac{75}{75+25} = 0,75
$$

**Item (c)**

*Valor Preditivo Positivo:* a probabilidade da pessoa estar doente, dado que o teste deu positivo.

$$
VPP = \frac{\text{vp}}{\text{vp + fp}} = \frac{50}{50+25} \approx 0,67
$$

*Valor Preditivo Negativo:* a probabilidade da ausência de doença quando o teste deu negativo.

$$
VPN = \frac{\text{vn}}{\text{vn + fn}} = \frac{75}{75+50} = 0,6
$$

**item (d)**

A *acúracia* é a probabilidade do teste fornecer resultados corretos, ou seja, ser positivo nos doentes e negativo nos não doentes.

$$
AC = \frac{\text{vp + vn}}{\text{total}} = \frac{50 +75}{200} = 0,625
$$

