# Respostas dos exercícios

---

## Capítulo 3

- **Exercício 1**

```{r cap3_ex1}
vetor1 <- c(10, 9, 8, 7, 6, 5, 4, 3, 2, 1)
vetor2 <- c(1, 2, 3, 4, 5, 6, 7, 8, 9, 10)

soma <- vetor1 + vetor2
subtracao <- vetor1 - vetor2
multiplicacao <- vetor1 * vetor2
```

- **Exercício 2**

```{r cap3_ex2}
matriz1 <- matrix(1:4, nrow = 2, ncol = 2)
matriz2 <- matrix(5:8, nrow = 2, ncol = 2)

soma <- matriz1 + matriz2
subtracao <- matriz1 - matriz2
multiplicacao <- matriz1 %*% matriz2
```

- **Exercício 3**

```{r cap3_ex3}
alunos <- data.frame(
  Nome = c("Letícia", "Mariana", "Ana", "Otávio", "Ricardo"),
  Idade = c(17, 18, 16, 17, 19),
  Nota = c(8.5, 6.2, 4.3, 2.0, 5.5)
)

alunos$Aprovado <- alunos$Nota >= 6
print(alunos)
```


- **Exercício 4**

```{r cap3_ex4}
exponencial <- function(M, b=exp(1)) {
  lc <- dim(M) # vetor com número de linhas e colunas de M
  E <- M # inicializa a matriz E que será retornada pela função
  i <- 1 # Inicializa i que irá percorrer as linhas
  while(i<=lc[1]){
    j <- 1 # inicializa j que irá percorrer as colunas
    while(j<=lc[2]){
      E[i,j] <- b^M[i,j] # calcula os elementos da matriz E
      j <- j + 1 # atualiza j
    }
    i <- i + 1 # atualiza i
  }
  return(E)
}

# Testa a função 'exponencial'
M
exponencial(M,2)  
exponencial(M)
```

- **Exercício 5**

```{r cap3_ex5}
calcula_area <- function(base, altura) {
  return((base * altura) / 2)
}

# Testa a função 'calcula_area'
calcula_area(15, 3)
```

- **Exercício 6**

```{r cap3_ex6}
conta_pos_neg <- function(vetor) {
  pos <- sum(vetor > 0)
  neg <- sum(vetor < 0)
  return(list(positivos = pos, negativos = neg))
}

# Testa a função 'conta_pos_neg'
vetor <- c(-10, 7, 4, -8, -15, 3, -5, 7, 0, 1, -2)
resultado <- conta_pos_neg(vetor)
print(resultado)
```

---

## Capítulo 4

- **Exercício 1**

```{r cap4_ex1}
library(tidyverse) # Carregue o pacote

mtcars %>% 
  filter(cyl == 6) %>% # Item a
  select(mpg, hp, wt) %>% # Item b
  arrange(desc(mpg)) # Item c
```

- **Exercício 2**

```{r cap4_ex2}
library(stringr)

nomes <- c("Mariana Silva", "Mateus Souza", "Letícia Dias", "Guilherme Almeida", 
           "Yasmin Santos")

# Separando o nome e sobrenome
nomes_sobrenomes <- str_split(nomes, " ")

print(nomes_sobrenomes)
```

- **Exercício 3:**

```{r}
library(forcats)

# Criando o fator
cores <- factor(c("rosa", "vermelho", "azul", "amarelo", "rosa", "verde", "azul", "rosa"))

# (a) Reordenar os níveis para que a cor mais frequente venha primeiro
cores_reordenadas <- fct_infreq(cores)
levels(cores_reordenadas)

# (b) Agrupar todas as cores menos frequentes que "azul" em "Outro"
cores_agrupadas <- fct_lump(cores, n = 2, other_level = "Outro")
table(cores_agrupadas)
```

---

## Capítulo 6

- *Exercício 1:*

**Item (a)**

- Fisioterapia: variável qualitativa discreta.
- Sequelas: variável qualitativa nominal.
- Cirurgia: variável qualitativa ordinal.

**Item (b)**

```{r cap6_ex1b}
tab_fisio <- read.csv("tab_fisio.csv")
```

- Para *Fisioterapia (em meses)*:

```{r tab2_fisio, echo = FALSE}
tab_fisio <- tibble::tibble(
  Paciente = 1:15,
  `Fisioterapia (em meses)` = c(7, 8, 5, 6, 4, 5, 7, 7, 6, 8, 6, 5, 5, 4, 5),
  Sequelas = c("S", "S", "N", "N", "N", "S", "S", "N", "N", "S", "S", "N", "S", "N", "N"),
  Cirurgia = c("A", "M", "A", "M", "M", "B", "A", "M", "B", "M", "B", "B", "M", "M", "A")
)
```

```{r cap6_ex1bf}
freq_fisio <- tab_fisio %>%
  count(`Fisioterapia (em meses)`) %>%
  mutate(
    FreqRel = round(n / sum(n), 2)
  ) %>%
  rename(Frequencia = n)

print(freq_fisio)

ggplot(tab_fisio, aes(x = factor(`Fisioterapia (em meses)`))) +
  geom_bar(fill = "deeppink", color = "black") +
  labs(x = "Meses de Fisioterapia", y = "Frequência") +
  theme_minimal()
```

- Para *Sequêlas*:

```{r cap6_ex1bs}
freq_sequelas <- tab_fisio %>%
  count(Sequelas) %>%
  mutate(
    FreqRel = round(n / sum(n), 2)
  ) %>%
  rename(Frequencia = n)

print(freq_sequelas)

ggplot(tab_fisio, aes(x = Sequelas)) +
  geom_bar(fill = "deeppink", color = "black") +
  labs(x = "Expectativa de Sequelas", y = "Frequência") +
  theme_minimal()
```

- Para *Cirurgia*:

```{r cap6_ex1bc}
freq_cirurgia <- tab_fisio %>%
  count(Cirurgia) %>%
  mutate(
    FreqRel = round(n / sum(n), 2)
  ) %>%
  rename(Frequencia = n)

print(freq_cirurgia)

ggplot(tab_fisio, aes(x = Cirurgia)) +
  geom_bar(fill = "deeppink", color = "black") +
  labs(x = "Grau de Complexidade da Cirurgia", y = "Frequência") +
  theme_minimal()
```

**Item (c)**

```{r cap6_ex1c}
n_sequelas <- tab_fisio %>%
  filter(Sequelas == "N")

ggplot(n_sequelas, aes(x = factor(`Fisioterapia (em meses)`))) +
  geom_bar(fill = "deeppink", color = "black") +
  labs(
    title = "Distribuição dos Meses de Fisioterapia (Pacientes sem Sequelas)",
    x = "Meses de Fisioterapia",
    y = "Frequência"
  ) +
  theme_minimal()
```


- *Exercício 2:*

```{r cap6_ex2_1}
mtcars %>% filter(vs==0) %>% summarise(media = mean(hp), dp = sd(hp))
mtcars %>% filter(vs==1) %>% summarise(media = mean(hp), dp = sd(hp))
```

```{r cap6_ex2_vs0}
hist(
  mtcars$hp[mtcars$vs == 0],
  main = "Histograma de HP (vs == 0)",
  xlab = "HP",
  col = "pink",
  border = "white"
)
```

```{r cap6_ex2_vs1}
hist(
  mtcars$hp[mtcars$vs == 1],
  main = "Histograma de HP (vs == 1)",
  xlab = "HP",
  col = "pink",
  border = "white"
)
```

